---
title: "La Renta Petrolera Venezolana: Un Viaje a Través de los Datos"
subtitle: "Desentrañando la Dependencia y la Eficiencia Económica (1980-2023)"
author: "Carlos Morillo - Jonathan Perez - Dolly Laynes- Victor Delgado"
format: 
  revealjs:
    theme: sky 
    logo: "https://www.ucv.ve/fileadmin/user_upload/logo-ucv.png" 
    slide-number: true
    chalkboard: true
editor: visual
---

```{r setup, include=FALSE}
knitr::opts_chunk$set(echo = TRUE, message = FALSE, warning = FALSE) 
library(tidyverse)
library(lubridate)
library(plotly) # Para gráficos interactivos
```

## Nuestro Viaje por los Datos

::: incremental
-   Venezuela: un caso de estudio emblemático donde la economía late al ritmo del petróleo.

-   Hoy, usaremos la ciencia de datos para desentrañar su historia económica, más allá de las narrativas.

-   **Nuestro objetivo:** Medir con precisión la influencia de la renta petrolera y entender su evolución en un período de profundos cambios estructurales (1980-2023).
:::

::: {.callout-note appearance="simple"}
### Conexión con el Ciclo de Ciencia de Datos

**Fase 1: Identificación del Problema.** La elección de este tema y la formulación de nuestro objetivo es el punto de partida de todo el ciclo.
:::

## La Brújula de Nuestra Investigación

> **¿Cómo han modificado las variables del mercado petrolero la dinámica del PIB venezolano entre 1980 y 2023, y cómo ha evolucionado la eficiencia y la exposición a los ingresos petroleros en este período?**

Analizaremos:

-   La **contribución** de la renta al PIB.
-   El impacto de **shocks** externos (precios).
-   La evolución de la **eficiencia** y **dependencia**.

::: {.callout-note appearance="simple"}
### Conexión con el Ciclo de Ciencia de Datos

**Fase 1: Definición de la Pregunta.** Una pregunta clara y específica es la base para un análisis de datos efectivo y reproducible.
:::

## Los Pilares de Nuestro Análisis

Construimos dos indicadores clave para ir más allá de las variables tradicionales.

::::: columns
::: {.column width="50%"}
#### 1. Índice de Exposición

**Pregunta:** ¿Qué tan grande es la economía (PIB) en relación a los ingresos por exportación petrolera?

$$
\frac{\text{PIB Nominal Anual}}{\text{Valor Exportaciones Petróleo}}
$$

**Relevancia:** Cuantifica la **dependencia** relativa a lo largo del tiempo. Un valor BAJO significa ALTA dependencia.
:::

::: {.column width="50%"}
#### 2. Índice de Eficiencia

**Pregunta:** ¿Qué tan eficiente ha sido Venezuela en transformar cada barril en riqueza (PIB)?

$$
\frac{\text{Producción Anual de Barriles}}{\text{PIB Nominal Anual}}
$$

**Relevancia:** Mide la **productividad** del recurso. Un valor ALTO significa MENOR eficiencia.
:::
:::::

::: {.callout-note appearance="simple"}
### Conexión con el Ciclo de Ciencia de Datos

**Fase 3: Transformar.** Esto es "ingeniería de características": creamos nuevas variables para extraer más valor y responder nuestra pregunta.
:::

## El Flujo de los Datos

De la recolección a la preparación.

-   **Importar:** Usamos como fuente principal los Boletines Estadísticos Anuales de la **OPEP**, garantizando consistencia.

-   **Ordenar y Limpiar:** Consolidamos múltiples tablas en un solo dataset. Usamos `dplyr` en R para manejar inconsistencias y preparar las series temporales para el análisis.

-   **Transformar:** Calculamos nuestros índices de **Exposición** y **Eficiencia** para cada año del estudio.

::: {.callout-note appearance="simple"}
### Conexión con el Ciclo de Ciencia de Datos

**Fases 2 y 3: Importar, Ordenar y Limpiar.** Estas fases, aunque menos glamorosas, son **críticas** para la fiabilidad de nuestros resultados.
:::

## El Flujo de los Datos

De la recolección a la preparación.

-   **Importar:** Usamos como fuente principal los Boletines Estadísticos Anuales de la **OPEP**, garantizando consistencia.

-   **Ordenar y Limpiar:** Consolidamos múltiples tablas en un solo dataset. Usamos `dplyr` en R para manejar inconsistencias y preparar las series temporales para el análisis.

-   **Transformar:** Calculamos nuestros índices de **Exposición** y **Eficiencia** para cada año del estudio.

::: {.callout-note appearance="simple"}
### Conexión con el Ciclo de Ciencia de Datos

**Fases 2 y 3: Importar, Ordenar y Limpiar.** Estas fases, aunque menos glamorosas, son **críticas** para la fiabilidad de nuestros resultados.
:::

## Desvelando Patrones: Contando Historias con Gráficos

### PIB Nominal vs. Exportaciones de Petróleo

Este gráfico muestra la fuerte correlación histórica entre el tamaño de la economía y los ingresos petroleros.

```{r pib-vs-exportaciones, echo=FALSE, warning=FALSE, message=FALSE, fig.width=10, fig.height=5}
# Preparar datos para el gráfico comparativo
pib_export_long <- datos_venezuela_consolidados %>%
  select(anio, pib_nominal, exportaciones_petroleo_usd) %>%
  rename(
    `PIB Nominal` = pib_nominal,
    `Exportaciones Petróleo` = exportaciones_petroleo_usd
  ) %>%
  pivot_longer(
    cols = -anio,
    names_to = "variable",
    values_to = "valor"
  )

# Gráfico
g <- ggplot(pib_export_long, aes(x = anio, y = valor, color = variable)) +
  geom_line(linewidth = 1.2) +
  geom_point(size = 2) +
  labs(
    title = "PIB Nominal y Exportaciones de Petróleo (1980-2023)",
    x = "Año",
    y = "Millones de USD",
    color = "Indicador"
  ) +
  scale_y_continuous(labels = scales::dollar_format(prefix = "$", suffix = "M")) +
  theme_minimal() +
  scale_color_manual(values = c("PIB Nominal" = "darkblue", "Exportaciones Petróleo" = "darkgreen"))

ggplotly(g)
```

## Desvelando Patrones: Contando Historias con Gráficos

### La Eficiencia en Tres Actos

Nuestro **Índice de Eficiencia** revela una historia dramática. Recuerda: **más alto es peor**.

```{r indice-eficiencia-plot, echo=FALSE, fig.height=5, fig.width=10, message=FALSE, warning=FALSE}
grafico_indice_eficiencia <- ggplot(datos_venezuela_consolidados, aes(x = anio, y = indice_eficiencia)) +
  geom_line(color = "turquoise4", linewidth = 1.2) +
  geom_point(color = "turquoise4", size = 2.5) +
  labs(
    title = "Índice de Eficiencia Económica (1980-2023)",
    subtitle = "Barriles necesarios para generar 1 millón de USD de PIB",
    x = "Año", y = "Índice (Barriles / Millón USD PIB)"
  ) +
  theme_minimal()
ggplotly(grafico_indice_eficiencia)
```

## Los Hallazgos Clave: ¿Qué nos Dicen los Datos?

::: incremental
-   **Hallazgo 1: La Dependencia Persiste.** Confirmamos la histórica dependencia. El **Índice de Exposición** muestra que, incluso en crisis, la economía sigue estructuralmente atada al ingreso petrolero.

-   **Hallazgo 2: La Eficiencia en Tres Actos.** El **Índice de Eficiencia** cuenta una historia:

    1.  **Baja eficiencia (80s-90s):** Se necesitaban muchos barriles para generar riqueza.
    2.  **"Época Dorada" (2004-2014):** Alta eficiencia, impulsada por precios récord.
    3.  **Colapso y "Equilibrio en la Contracción" (2015-hoy):** Una caída dramática de la eficiencia, reflejando el colapso productivo.

-   **Hallazgo 3: Los Modelos Confirman.** Nuestros modelos de regresión validan estadísticamente que el **precio** y la **producción** de petróleo son los principales determinantes del PIB venezolano (R² ajustado: 0.76).
:::

## Más Allá del Código: Nuestro Proceso

Este proyecto fue más que ejecutar scripts. Fue un ejercicio completo de ciencia de datos.

-   **Pensamiento Crítico:** No solo mostramos datos, formulamos preguntas complejas sobre eficiencia y dependencia.

-   **Storytelling con Datos:** Transformamos tablas y números en una narrativa coherente sobre la historia económica de Venezuela.

-   **Análisis Multidimensional:** Fuimos más allá de la correlación simple, creando índices para añadir capas de profundidad al análisis.

-   **Curiosidad y Persistencia:** Navegamos la complejidad de los datos económicos, superando desafíos para encontrar la verdad detrás de las cifras.

## Conclusiones y Reflexiones Finales

-   La dependencia petrolera de Venezuela no es estática; es una dinámica compleja de **exposición** y **eficiencia** que ha cambiado drásticamente.

-   La "eficiencia" lograda durante el boom de precios no fue estructural, sino una función de altos ingresos, haciéndola insostenible.

-   Nuestro proyecto aporta **evidencia cuantitativa y reproducible** a un debate a menudo dominado por enfoques cualitativos, demostrando el poder de la ciencia de datos para analizar problemas económicos fundamentales.

## ¡Gracias!

**Preguntas y Comentarios**

------------------------------------------------------------------------

**Accede a nuestro trabajo:**

-   **Informe Completo:** [rpubs.com/CEMC/mercado_petrolero](https://rpubs.com/CEMC/mercado_petrolero)
-   **Repositorio en GitHub (Código y Datos):** [github.com/Cemc0210/mercado_petrolero](https://github.com/Cemc0210/mercado_petrolero)
